【裁判字號】    97,訴,4056
【裁判日期】    971028
【裁判案由】    回復原狀
【裁判全文】
臺灣臺北地方法院民事判決              97年度訴字第4056號
原      告  丁○○
訴訟代理人  李明諭律師
            陳逸華律師
被      告  甲○○
訴訟代理人  廖振洲律師
複代理人    乙○○
上列當事人間回復原狀事件，本院於九十七年十月九日言詞辯論
終結，判決如下：
    主  文
原告之訴及其假執行之聲請均駁回。
訴訟費用由原告負擔。
    事  實
一、原告起訴主張：伊於民國94年9 月12日向被告購買門牌號碼
    為台北市○○○路○ 段68巷23號暨同路段62巷39號之房屋（
    下稱系爭房屋）及其坐落於台北市○○區○○段4 小段612
    地號之土地，買賣總價為新台幣（下同）1,100 萬元。兩造
    並簽訂不動產買賣契約書（下稱系爭契約），同時於契約第
    8 條第1 項中約定「本約房屋坐落之同區段611 、613 、61
    4 、606 、617 地號土地五筆，係公有非公用土地，乙方（
    即被告）應無條件配合具名向主管機關辦理申租及申購，申
    購費用由甲方負擔，所有權歸甲方所有，乙方應出具過戶證
    件，交由甲方辦理上開土地移轉登記至甲方名下。」，伊當
    日已交付價金頭款400 萬元予被告。因系爭房屋有部分坐落
    於台北市政府所有之非公用土地（即台北市○○區○○段4
    小段611 、613 地號）上，參前揭契約約定，堪認系爭買賣
    契約標的除包含系爭房屋外，尚及於其坐落之土地即611 、
    612 、613 地號土地至明。詎料，兩造締約後，台北市議會
    於94年11月30日第9 屆第6 次定期大會第12次會議決議將前
    揭611 及613 地號土地劃入安家國際企業股份有限公司向台
    北市都市發展局提出之「台北市○○區○○段4 小段603 地
    號等39筆土地」都市更新計劃中，故不允被告申購前開611
    及613 地號土地之請求，系爭買賣契約因台北市政府法令變
    更不許被告申購，乃不可歸責於雙方當事人事由致給付不能
    ，經伊以存證信函向被告為解除契約之意思表示，並請求被
    告返還已付之價金，然未獲置理，爰依民法第249 條第4 款
    、第266 條及第179 條等規定，請求被告返還已付之價金，
    並聲明：(一)被告應給付原告新台幣400 萬元及自起訴狀繕本
    送達翌日起至清償日止，按年息5 ％計算之利息。(二)原告願
    供擔保，請准宣告假執行。
二、被告則以：系爭契約第1 條已明定兩造買賣標的為「建物門
    牌：台北市○○○路○ 段68巷23號及62巷39號房屋兩棟，權
    利範圍：所有權全部；土地座落：台北市○○區○○段4 小
    段612 地號土地壹筆，面積：10平方公尺，權利範圍：所有
    權全部」，原告以系爭契約第8 條第1 款反推本件買賣標的
    尚包含同段611 、613 、614 、606 及617 等地號之土地（
    下簡稱系爭5 筆土地），然上開約定僅係要求被告應無條件
    配合具名向主管機關申租申購系爭5 筆土地，並非將上開土
    地納入契約之買賣標的，原告主張系爭5 筆土地亦為系爭契
    約之標的，實屬誤會。且縱原告未能在5 年之期限內完成土
    地申購，然系爭5 筆土地並非買賣標的，故原告縱未能完成
    申購，原告仍應給付尾款，原告據此請求退還定金，並無理
    由。本件買賣契約標的既不包含系爭5 筆土地，則原告縱無
    法完成申購，亦無給付不能，原告不得請求返還定金，且依
    系爭契約第7 條後段規定「乙方應於5 年之內履行本約完成
    ，否則以違約論。」，是本件僅須於94年9 月12日簽約之日
    起5 年內完成申購系爭5 筆土地即可，現期限尚未屆至，台
    北市政府將來仍可能依都市更新條例第54條撤銷其更新核准
    ，而同意占用人依規定申購，故系爭買賣契約並無原告所稱
    給付不能之情事，原告自不得請求被告返還定金400 萬元等
    語，資為抗辯，並聲明：(一)原告之訴及假執行之聲請均駁回
    。(二)如受不利判決，願供擔保請准宣告免為假執行。
三、兩造不爭執之事實：
  (一)兩造於94年9 月12日簽訂不動產買賣契約書，雙方約定房地
    總價金1,100 萬元，原告已依約支付400 萬元，尚餘尾款70
    0 萬元未支付。
  (二)台北市議會於94年11月30日第9 屆第6 次定期大會第12次會
    議決議建請台北市政府將台北市○○區○○段4 小段611 、
    613 、614 、606 及617 地號土地辦理都市更新興建社區活
    動中心。其後系爭土地因納入都市更新計劃，故台北市政府
    決定暫不予開放土地使用人申購。
四、原告主張系爭買賣契約已給付不能，請求被告返還400 萬元
    價金，然為被告所否認，並以前揭情詞置辯，故本件之爭點
    厥為：(一)本件買賣契約有無給付不能之情形？原告得否向被
    告請求返還定金？
  (一)原告主張系爭買賣契約之標的除系爭2 棟房屋及坐落於台北
    市○○區○○段4 小段612 地號之土地外，尚包含同段611
    、613 、614 、606 、617 地號等5 筆土地云云，然為被告
    所否認，自應由原告就此有利於己之事實負舉證責任。查兩
    造所簽訂之系爭買賣契約第1 條約定「一、建物門牌：台北
    市○○○路○ 段68巷23號及62巷39號房屋兩棟，權利範圍：
    所有權全部；土地座落：台北市○○區○○段4 小段612 地
    號土地壹筆，面積：10平方公尺，權利範圍：所有權全部」
    、及第2 條「乙方自願將其所有前開不動產全部以新台幣（
    以下同）壹仟壹佰萬元整出售與甲方。」，觀諸系爭契約條
    文之文意，兩造買賣契約之標的應僅有被告所有之上開房地
    ，而不及於其他市有土地甚明；且矧之原告所購買之系爭房
    地之價值，上開612 地號土地於94年間之公告現值為每平方
    公尺28萬元，故原告買受之系爭612 地號土地部分，僅公告
    現值即有280 萬元，況公告現值大多遠低於市價，足見兩造
    約定系爭買賣契約總價金1,100 萬元，應僅含該612 號土地
    、及其上之2 棟房屋，尚不及於同段611 地號等5 筆土地甚
    明。
  (二)承上，兩造固於系爭買賣契約書第8 條第1 款約定「本約房
    屋座落之同區段611 、613 、614 、606 、617 地號土地五
    筆，係公有非公用土地，乙方（即被告）應無條件配合具名
    向主管機關辦理申租及申購，申購費用由甲方（指原告）負
    擔，所有權歸甲方所有，乙方應出具過戶證件，交由甲方辦
    理上開土地移轉登記至甲方名下。」，惟上開條文應係前開
    買賣標的外之另一給付義務，亦即被告除應負交付買賣標的
    物之債務外，於原告向台北市政府申購上開611 地號等5 筆
    土地時，被告尚負配合具名及交付申辦所需文件之義務，並
    非謂兩造就上開5 筆土地亦成立買賣契約；且該部分土地非
    買賣標的乙情，業據證人即承辦本件房地買賣業務之代書丙
    ○○到庭證述甚詳（參見本院卷第75頁背面），從而原告主
    張上開5 筆土地亦屬買賣契約之標的云云，即非可取。
  (三)次按，因不可歸責於債務人之事由，致給付不能者，債務人
    免給付義務，民法第225 條第1 項定有明文。如為一部給付
    不能之情形；則僅不能之部分，免給付義務，其餘部分仍應
    為給付。又給付為債之效力之重心，債務人免為給付，債之
    關係即當然從此消滅，自無待於解除（參照最高法院30年上
    字第345 號、44年台上字第383 號判例要旨）。原告主張兩
    造依系爭契約第8 條第1 款所負之義務，其後因台北市政府
    將系爭5 筆土地納入都市更新計劃，乃不可歸責於雙方當事
    人之給付不能云云，惟查，兩造於94年9 月12日即簽訂不動
    產買賣契約書，且於簽約後代書即立即為原告承辦土地之申
    購業務，嗣因原告未依系爭契約第8 條第4 款繳納土地無權
    占用使用補償金（雙方於該條中約定補償金應由原告負擔）
    並撤銷與證人丙○○間之委任契約，方未完成辦理，依當時
    法令買方應可完成申購等情，業據證人丙○○證述屬實（見
    本院卷第76頁），顯見被告於簽約後即已履行其配合辦理之
    義務，係因原告未繳納補償金，方未完成申購甚明。又系爭
    5 筆土地雖前於94年11月30日經台北市議會第9 屆第6 次定
    期大會第12次會議決議建請台北市政府將台北市○○區○○
    段4 小段61 1、61 3、614 、60 6及617 地號土地辦理都市
    更新興建社區活動中心，為兩造所不爭執，已如前述，然台
    北市議會並非行政機關，且上開議會決議僅為建議性質，並
    非行政單位所為之行政計劃或行政處分，自不能以上開會議
    之時點，逕認台北市政府於斯時起已禁止土地使用人申購土
    地。再參之台北市政府財政局係遲至95年10月26日經再得營
    造有限公司之申請，方公告系爭土地之都市更新案件，並自
    96年3 月1 日核准日起方不再受理承租人或占用人之申購乙
    情，亦有台北市政府財政局97年7 月10日北市財管字第0973
    2031500 號函1 紙在卷可稽（參見本院卷第65頁），而兩造
    自簽約日起迄至上開政策變更禁止申購之時止，前後已達1
    年餘，衡之上開期間原告除拒絕證人丙○○代其辦理申購手
    續外，復未為請求或催告被告儘速配合辦理申購業務，是本
    件縱如原告所主張有給付一部不能之情形，亦難遽認係因不
    可歸責於原告之事由所致。
  (四)再者，系爭買賣契約第3 條第2 款約定「餘款七百萬元於本
    約房屋坐落之吉林段4 小段611 、613 、614 、606 、617
    地號公有土地申購完成，連同本約土地移轉至甲方名下同時
    ，甲方應一次付清予乙方。」；及第7 條後段約定「乙方應
    於5 年之內履行本約完成，否則以違約論。」；並參諸證人
    丙○○所證稱：因為這個申租申購手續都是由買方出面辦理
    ，賣方只是配合出名，5 年履約是賣方提出的，因為擔心拿
    不到尾款，該條所稱「乙方」是我書寫時筆誤，實際上是指
    「甲方」等語（見同上卷第76-77 頁），則綜合系爭契約及
    證人之上開證詞以析，前揭條文應係要求原告至遲須於5 年
    內給付被告尾款及完成土地申購手續，尚非謂被告已依債之
    本旨配合代書之申購手續時，原告得以5 年之期間未屆至為
    由，而拒絕受領，益徵原告未能於合理之期間內迅速完成系
    爭土地之申購，而導致台北市政府政策變更，應屬可歸責於
    己之事由。
  (五)末按，給付不能，因其不能之狀態是否可以除去，概念上可
    區分為永久不能與暫時不能；其給付之障礙得預期其可除去
    者，是為暫時不能，而暫時不能雖可預期除去，性質上本為
    給付遲延，惟強令債權人等待除去後受領給付，亦有違公平
    原則，故暫時不能已有礙債權目的之達成者，即應認為給付
    不能。然本件兩造既已於系爭契約第7 條後段約定5 年之債
    務履行期限，即無上述強令債權人無限制等待除去後受領給
    付之疑慮與不公，則系爭契約縱因一時發生法律不能之狀態
    ，亦應於雙方約定之5 年期限屆至前，確認不能之狀態將永
    無除去之可能，方可認定為給付不能，以符公平。而系爭5
    筆土地之都市更新計畫雖前於96年3 月1 日經核准都市更新
    計畫事業概要在案，然目前仍由台北市都市更新處審查兆鴻
    建設股份有限公司申請之更新事業計畫報核第2 次展期，如
    未獲准展期、或無法依都市更新條例第22條規定通過同意比
    例門檻，則台北市都市更新處即應撤銷其更新核准，而台北
    市政府財政局亦可能再開放占有人申購系爭土地，此有台北
    市都市更新處97年8 月22日北市都新事字第09730837600 號
    函、及台北市政府財政局97年8 月15日北市財管字第097323
    5400號函各1 份（參見本院卷第89-93 頁、第99-100頁）在
    卷可憑，從而原告主張系爭契約已給付不能，其得解除契約
    云云，實非可採。
五、綜上所述，原告主張本件買賣契約因不可歸責於雙方當事人
    之事由而給付不能，請求被告返還已付之定金400 萬元及自
    起訴狀繕本送達之翌日起至清償日止，按年息百分之五計算
    之利息云云，為無理由，應予駁回。原告之訴既經駁回，其
    假執行之聲請亦失所附麗，應併予駁回。
六、兩造其餘主張陳述及所提之證據，經本院審酌後，認均不足
    以影響本判決之結果，均毋庸再予論述，附此敘明。
七、結論：本件原告之訴為無理由，依民事訴訟法第78條，判決
    如主文。
中    華    民    國    97    年    10    月    28    日
                  民事第五庭    法  官  吳佳薇
如對本判決上訴，須於判決送達後20日內向本院提出上訴狀
以上正本係照原本作成。
中    華    民    國    97    年    10    月    28    日
                                書記官  許博為


司法院資訊處製作；財團法人民間司法改革基金會備份。
